---
title: "Exploratory data analysis Informantes productivos LYL2"
author: "José Gallardo Matus"
date: "`r format(Sys.time(), '%d %B %Y')`"
output: html_document
---

# Removemos objetos de la memoria

```{r,echo=F,warning=F,include=F}
rm(list=ls())
```

# Instalamos paquetes
```{r,echo=F,message=F,warning=F}
#library(rattle)
library(MASS)
library(readxl)
library(magrittr)
library(corrplot)
library(mice)
library(naniar)
library(tidyverse)
library(gridExtra)
```

# Cargamos datos para cada clase año

```{r, echo=F,warning=F,include=F}
# Código para importar datos a R
# readxl algunas veces lee columnas con datos vacios como logicas en vez de numerica.
# https://readxl.tidyverse.org/articles/cell-and-column-types.html

nms <- names(read_excel("~/Dropbox/DATA/PMG/BD/GEN/LYL2YC07_10_13_16_19/DAT_YC/LYL2E7YC19_informantes.xlsx"))
nms
ct <- ifelse(grepl("^%", nms), "numeric", "guess")
ct <- c( "text","text","text","text","date","text","text","text","text","text","text","date","numeric","numeric","numeric","numeric","numeric","numeric","numeric","text","date","numeric","numeric","numeric","numeric","numeric","numeric","numeric","numeric","numeric","numeric","numeric","numeric","numeric","numeric","numeric","numeric","numeric","numeric","numeric","numeric","numeric","numeric","numeric","numeric","numeric","numeric","numeric","numeric","numeric","numeric","numeric","numeric","numeric","numeric","numeric","numeric","numeric","numeric","numeric","numeric","numeric","numeric","numeric","numeric","numeric","text","numeric","numeric","numeric","text","text","text","text","text","text","text","text","text","numeric","numeric","numeric","numeric","numeric","numeric","numeric","numeric","numeric","numeric","numeric","numeric","numeric","numeric","numeric","numeric")

LYL2E7YC07Informantes <-
    read_xls("~/Dropbox/DATA/PMG/BD/GEN/LYL2YC07_10_13_16_19/DAT_YC/LYL2E7YC07_Informantes.xls",
             sheet = 1,
             col_names = T,
             col_types = ct,
             na = "NA")


LYL2E7YC10Informantes <-
    read_xls("~/Dropbox/DATA/PMG/BD/GEN/LYL2YC07_10_13_16_19/DAT_YC/LYL2E7YC10_Informantes.xls",
             sheet = 1,
             col_names = T,
             col_types = ct,
             na = "NA")

LYL2E7YC13Informantes <-
    read_xls("~/Dropbox/DATA/PMG/BD/GEN/LYL2YC07_10_13_16_19/DAT_YC/LYL2E7YC13_Informantes.xls",
             sheet = 1,
             col_names = T,
             col_types = ct,
             na = "NA")

LYL2E7YC16Informantes <-
    read_xlsx("~/Dropbox/DATA/PMG/BD/GEN/LYL2YC07_10_13_16_19/DAT_YC/LYL2E7YC16_Informantes.xlsx",
             sheet = 1,
             col_names = T,
             col_types = ct,
             na = "NA")

LYL2E7YC19Informantes <-
    read_xlsx("~/Dropbox/DATA/PMG/BD/GEN/LYL2YC07_10_13_16_19/DAT_YC/LYL2E7YC19_Informantes.xlsx",
             sheet = 1,
             col_names = T,
             col_types = ct,
             na = "NA")

```


```{r, echo = F,message=F, warning=F, include=F}
# Explora dimensiones

dim(LYL2E7YC07Informantes);
dim(LYL2E7YC10Informantes);
dim(LYL2E7YC13Informantes);
dim(LYL2E7YC16Informantes);
dim(LYL2E7YC19Informantes);

# Ediciones en la dimensiones

n07 <- dim(LYL2E7YC07Informantes)[1]
n10 <- dim(LYL2E7YC10Informantes)[1]
n13 <- dim(LYL2E7YC13Informantes)[1]
n16 <- dim(LYL2E7YC16Informantes)[1]
n19 <- dim(LYL2E7YC19Informantes)[1]


# Ordenamos según nombre de columnas

LYL2E7YC07Informantes <-
    LYL2E7YC07Informantes[,sort(names(LYL2E7YC07Informantes))]


LYL2E7YC10Informantes <-
    LYL2E7YC10Informantes[,sort(names(LYL2E7YC10Informantes))]


LYL2E7YC13Informantes <-
    LYL2E7YC13Informantes[,sort(names(LYL2E7YC13Informantes))]


LYL2E7YC16Informantes <-
    LYL2E7YC16Informantes[,sort(names(LYL2E7YC16Informantes))]


LYL2E7YC19Informantes <-
    LYL2E7YC19Informantes[,sort(names(LYL2E7YC19Informantes))]

# Resultado de las ediciones 
# mismo número de columnas ordenadas para exploratorio

# names(LYL2E7YC17Informantes) <- names(LYL2E7YC14Informantes)

print(
 cbind(
   names(LYL2E7YC07Informantes),
   names(LYL2E7YC10Informantes),
   names(LYL2E7YC13Informantes),
   names(LYL2E7YC16Informantes),
   names(LYL2E7YC19Informantes)))

print(
 cbind(
   str(LYL2E7YC07Informantes),
   str(LYL2E7YC10Informantes),
   str(LYL2E7YC13Informantes),
   str(LYL2E7YC16Informantes),
   str(LYL2E7YC19Informantes)))



```

# Matriz final para exploratorio de Informantes Productivos

```{r}
LYL2E7 <- rbind(LYL2E7YC07Informantes,
                LYL2E7YC10Informantes,
                LYL2E7YC13Informantes,
                LYL2E7YC16Informantes,
                LYL2E7YC19Informantes)
```

# Cálculo de variables derivadas

```{r, echo = F,message=F, warning=F, include=F}

LYL2E7$DGR_HARVEST <- (LYL2E7$`PESO WFE` - LYL2E7$`PESO SIEMBRA`) / as.numeric((difftime(LYL2E7$`FECHA COSECHA`, LYL2E7$`FECHA SIEMBRA`,units = "days")))

LYL2E7$SGR_HARVEST <- 100*(log(LYL2E7$`PESO WFE`) - log(LYL2E7$`PESO SIEMBRA`)) / as.numeric((difftime(LYL2E7$`FECHA COSECHA`, LYL2E7$`FECHA SIEMBRA`,units = "days")))


LYL2E7$TIME_HARVEST <- 30*as.numeric((difftime(LYL2E7$`FECHA COSECHA`, LYL2E7$`FECHA SIEMBRA`,units = "days")))


LYL2E7$TIME_TO_HARVEST_IN5600GR <- (5600/LYL2E7$DGR_HARVEST)/(30)

LYL2E7$YEAR_PIT <- paste0(LYL2E7$`CLASE AÑO`,LYL2E7$PIT)

LYL2E7$YEAR_JAULA <- paste0(LYL2E7$`CLASE AÑO`,"_",LYL2E7$`JAULA ORIGEN`)

```

# Resumen y transformación de los datos

```{r}
dim(LYL2E7)
LYL2E7$CENTRO <-as.factor(LYL2E7$CENTRO)
LYL2E7$`JAULA ORIGEN` <-as.factor(LYL2E7$`JAULA ORIGEN`)
LYL2E7$`SRS Externo` <-as.factor(LYL2E7$`SRS Externo`)
LYL2E7$`SRS interno` <-as.factor(LYL2E7$`SRS interno`)
LYL2E7$`SRS CT` <-as.numeric(LYL2E7$`SRS CT`)
LYL2E7$`Mortalidad SRS` <-as.factor(LYL2E7$`Mortalidad SRS`)
LYL2E7$SEXO <-as.factor(LYL2E7$SEXO)
summary(LYL2E7)
```
 
# Balance de los datos y variables cualitativas.
```{r}
table(LYL2E7$CENTRO, LYL2E7$`CLASE AÑO`)

table(LYL2E7$SEXO, LYL2E7$YEAR_JAULA)

table(LYL2E7$SEXO, LYL2E7$`CLASE AÑO`)

table(LYL2E7$SEXO, LYL2E7$`MADUREZ BINARIO`)

table(LYL2E7$SEXO, LYL2E7$`Mortalidad SRS`)

table(LYL2E7$SEXO, LYL2E7$`Nivel SRS`)

table(LYL2E7$`SRS`, LYL2E7$`Nivel SRS`)

table(LYL2E7$SEXO, LYL2E7$`SRS` )
 

# table(LYL2E7$`CLASE AÑO`, LYL2E7$FAMILIA)
```

 
# Variables cuantitativas

## Exploratorio y datos perdidos

```{r, echo = F,message=F, warning=F, include=F}
qt <- LYL2E7[,which(unlist(lapply(LYL2E7, is.numeric)))]
qt$"CLASE AÑO" <- as.numeric(LYL2E7$`CLASE AÑO`)
qt <- qt[,sort(names(qt))]
```


```{r, echo=F, message= F, warning=F}

qt1 <- qt %>% select("% CABEZA":"CATARATAS" )
par(cex=0.5)
vis_miss(qt1, sort_miss = T, warn_large_data=F) # exploración de datos perdidos, variable a variable, de variables cuantitativas

qt2 <- qt %>% select("COLOR (20-34) SALMOFAN":"GAPING PMG" )
par(cex=0.5)
vis_miss(qt2, sort_miss = T, warn_large_data=F) # exploración de datos perdidos, variable a variable, de variables cuantitativas

qt3 <- qt %>% select("GF3":"numLesMel" )
par(cex=0.5)
vis_miss(qt3, sort_miss = T, warn_large_data=F) # exploración de datos perdidos, variable a variable, de variables cuantitativas

qt4 <- qt %>% select("PESO CABEZA":"UTA" )
par(cex=0.5)
vis_miss(qt4, sort_miss = T, warn_large_data=F) # exploración de datos perdidos, variable a variable, de variables cuantitativas
```


## Correlaciones

```{r, echo = F,message=F, warning=F}
corqt1 <- cor(qt1,use = "pairwise.complete.obs")
par(cex = 0.4)
corrplot(corqt1, method = "ellipse",type = "upper",is.corr = T)

corqt2 <- cor(qt2,use = "pairwise.complete.obs")
par(cex = 0.4)
corrplot(corqt2, method = "ellipse",type = "upper",is.corr = T)

corqt3 <- cor(qt3,use = "pairwise.complete.obs")
par(cex = 0.4)
corrplot(corqt3, method = "ellipse",type = "upper",is.corr = T)

corqt4 <- cor(qt4,use = "pairwise.complete.obs")
par(cex = 0.4)
corrplot(corqt4, method = "ellipse",type = "upper",is.corr = T)

```

## Gráficas

### CRECIMIENTO 

```{r, message=FALSE}
vars <- c("PESO CABEZA", "PESO DHON", "PESO FILETE TRIM D", "PESO GÓNADA", "PESO HG" ,"PESO SIEMBRA" , "PESO VISCERAS", "PESO VIVO" , "PESO WFE", "GF3", "SGR_HARVEST")

LYL2E72 <- LYL2E7 %>% filter(!is.na(SEXO))

for(v in vars){
  p <-
    ggplot(data = LYL2E72, aes(x = .data[[v]], color=SEXO)) +
    geom_density() +
    labs(x = paste(v), title = paste(v))
  q <-
    ggplot(data = LYL2E72, aes(x =`CLASE AÑO`, y= .data[[v]], fill=`CLASE AÑO`)) +
    geom_boxplot() +
    labs(title = paste(v))
  grid.arrange(p, q,
          ncol = 2, nrow = 1 )
}

```

# RENDIMIENTO

```{r, message=FALSE}
vars <- c("RENDIMIENTO DHON", "RENDIMIENTO FILETE TRIM D", "RENDIMIENTO HG")

LYL2E72 <- LYL2E7 %>% filter(!is.na(SEXO))

for(v in vars){
  p <-
    ggplot(data = LYL2E72, aes(x = .data[[v]], color=SEXO)) +
    geom_density() +
    labs(x = paste(v), title = paste(v))
  q <-
    ggplot(data = LYL2E72, aes(x =`CLASE AÑO`, y= .data[[v]], fill=`CLASE AÑO`)) +
    geom_boxplot() +
    labs(title = paste(v))
  grid.arrange(p, q,
          ncol = 2, nrow = 1 )
}
```


# COLOR

```{r, message=FALSE, warning=FALSE}
vars <- c("COLOR BELLY (IMAGEN)", "COLOR FILETE (IMAGEN)", "COLOR LOMO (IMAGEN)", "COLOR NQC (IMAGEN)")

LYL2E72 <- LYL2E7 %>% filter(!is.na(SEXO))

for(v in vars){
  p <-
    ggplot(data = LYL2E72, aes(x = .data[[v]], color=SEXO)) +
    geom_density() +
    labs(x = paste(v), title = paste(v))
  q <-
    ggplot(data = LYL2E72, aes(x =`CLASE AÑO`, y= .data[[v]], fill=`CLASE AÑO`)) +
    geom_boxplot() +
    labs(title = paste(v))
  grid.arrange(p, q,
          ncol = 2, nrow = 1 )
}
```

# RESISTENCIA

```{r, message=FALSE, warning=FALSE}
vars <- c("SRS CT")

LYL2E72 <- LYL2E7 %>% filter(!is.na(`Mortalidad SRS`))

for(v in vars){
  p <-
    ggplot(data = LYL2E72, aes(x = .data[[v]], color=SEXO, na.rm = TRUE)) +
    geom_density() +
    labs(x = paste(v), title = paste(v))
  q <-
    ggplot(data = LYL2E72, aes(x =`CLASE AÑO`, y= .data[[v]], fill=`CLASE AÑO`, na.rm = TRUE)) +
    geom_boxplot() +
    labs(title = paste(v))
  grid.arrange(p, q,
          ncol = 2, nrow = 1 )
}

```


### RASGOS SELECCIÓN

```{r, message=FALSE}
vars <- c("PESO WFE", "GF3", "SGR_HARVEST", "COLOR FILETE (IMAGEN)","RENDIMIENTO HG","RENDIMIENTO FILETE TRIM D", "SRS CT")

LYL2E72 <- LYL2E7 %>% filter(!is.na(SEXO))


for(v in vars){
  p <-
    ggplot(data = LYL2E72, aes(x = .data[[v]], color=SEXO, na.rm = TRUE)) +
    geom_density() +
    labs(x = paste(v), title = paste(v))
  q <-
    ggplot(data = LYL2E72, aes(x =`CLASE AÑO`, y= .data[[v]], fill=`CLASE AÑO`, na.rm = TRUE)) +
    geom_boxplot() +
    labs(title = paste(v))
  grid.arrange(p, q,
          ncol = 2, nrow = 1 )
}

LYL2E72 %>% select("YEAR_PIT", "YEAR_JAULA", "PIT", `PIT PADRE`, `PIT MADRE`, "SEXO", "CENTRO", "CLASE AÑO", "PESO SIEMBRA", "PESO WFE", "SGR_HARVEST", "GF3", "COLOR BELLY (IMAGEN)", "MADUREZ BINARIO", "SRS CT", `Mortalidad SRS`, `Nivel SRS`, `SRS`, "SRS Externo",  "SRS interno") %>% write.csv(file = "LYL2G4.csv", row.names = FALSE) 


```


